【裁判字號】    98,訴,175
【裁判日期】    980417
【裁判案由】    給付票款等
【裁判全文】
臺灣臺南地方法院民事判決               98年度訴字第175號
原      告  甲○○
訴訟代理人  黃溫信律師
            黃紹文律師
            徐美玉律師
被      告  乙○○
訴訟代理人  丙○○
            史乃文律師
複代理人    楊林澂律師
上列當事人間請求給付票款等事件，本院於民國98年4月8日言詞
辯論終結，判決如下：
    主      文
原告之訴駁回。
訴訟費用新台幣肆萬柒仟玖佰貳拾陸元，由原告負擔。
    事實及理由
一、原告起訴主張：
  (一)原告執有被告簽發如附表所示之支票十紙，屆期於附表所示
    之提示日提示竟不獲兌現，爰本於票據關係訴請被告如數給
    付，並加給自票據提示日起至清償日止，按週年利率百分之
    六計算之利息。
  (二)原告與被告之夫丙○○自民國91年間即有金錢借貸往來，由
    被告之夫丙○○向原告借款，原告以現金或轉帳方式交付借
    款，共計41筆合計25,712,636元（即簡字卷78-99頁原告存
    款簿影本編號至所示之款項）、約定利息月息1.8分（
    若被告無法還則以1.2分或1.5分計算），由被告之夫丙○○
    交付客票予原告以為清償（先扣除之前積欠之利息後餘額再
    清償本金），其已兌現之支票票面總額為25,036,912元，被
    告另以現金及匯款方式清償45萬元，故被告總計清償25,486
    ,912 元。丙○○與原告間並無票據貼現之借款方式。因被
    告之夫丙○○於約定清償期間內僅償還部分本金，雙方於95
    年間會同結算債權、債務金額，經結算後確認至95年10 月
    31日被告之夫尚積欠原告7,620,531元：
  1.第一部份：91年4月8日至92年3月31日之借款（即上開存款
    簿影本編號至），被告之夫丙○○僅於91年9月30日清
    償現金10萬元、及簡字卷128頁票據託收簿所示之編號至
    之票據清償，均未全額清償，雙方進行第一次會算，算至
    92 年4月30日止，本息和為1,960,402元。
  2.第二部分：92年4月29日至95年1月10日之借款（即上開存款
    簿影本編號至），被告之夫僅以簡字卷128-132頁票據
    託收簿所示之編號至、至之票據清償，而未全額清
    償。
  3.第三部份：95年10月11日至95年1月10日之借款（即上開存
    款簿影本編號至），被告之夫僅於95年7月3日匯款清償
    30 萬元、及簡字卷134頁票據託收簿所示之編號至之票
    據清償，此部份已清償完畢，並溢還132,206元。
  4.以上三部分，分別算至95年10月31日止，總計尚欠7,985,27
    6元，溢還190,641元，被告之夫又於95年10月13日匯款清償
    5萬元、及以簡字卷133頁票據託收簿所示之編號、之票
    據清償12萬元，加計利息後予以扣除，總計共欠7,620,531
    元。
  (三)被告為替被告之夫清償上開借款7,620,531元，遂簽發簡字
    卷134頁票據託收簿所示之編號、、之票據清償，因
    上開三紙票據分別因被告要求撤回或遭退票，故再由被告簽
    發簡字卷134-135頁票據託收簿所示之編號至之13紙支
    票交付原告，其中僅3紙支票兌現，其餘10紙支票（即編號
    至支票）即為本件原告起訴請求之借款餘額。
  (四)被告僅承認部分現金借貸，其餘部分主張係以「票貼」方式
    借貸、無利息約定並已清償完畢以為抗辯，惟查：
  1.被告之夫丙○○長期向原告借貸，並以卷附票據託收簿所載
    69張票據交付原告提示，以清償借款。被告經營生意多年，
    並非毫無社會經驗之人，若非確實積欠原告債務，何以願交
    付系爭69張支票予原告？足徵被告確有積欠原告如訴之聲明
    所示之金錢。
  2.再依被告答辯二狀附表說明，除被告否認有借貸款項部分，
    其餘部分經加總後金額為23,452,636元，但被告於答辯五狀
    表示：票貼金額有17,491,007元，加上先前被告承認之現金
    借貸6,221,128元，則借貸總額為23,712,135元，前後所述
    借款金額仍不相符。被告應就此提出說明，或就各該筆借款
    之時間、金額、利息、清償情形分別提出詳細說明，以證其
    所述為真。
  3.依前所述，本件均為現金借款，即由原告提領被告需借用之
    金錢交付被告，被告再交付票據予原告，票面金額先扣除積
    欠利息後再清償本金，而非如被告所主張係以票貼預扣利息
    方式借款；設如依被告所述係以票面金額預扣利息後所餘款
    項為兩造間之借款金額，則應會出現至個位數之借款金額，
    而非為整數之金額，被告主張顯與支票託收簿及存摺記載之
    資料不符，要不足採。
  4.被告雖否認本件借款有利息約定，然依丙○○分別於鈞院97
    年5月26日庭訊時陳述：「．．．那時候借的利息，若是以
    客票借，是以一個月二分半計算．．．若是我自己借的，就
    讓原告自己算」、98年2月16日開庭表示：「．．．所以原
    告寫字條給我，告訴我還款金額，我就開支票。…我信任原
    告，就照她算的開票」。參以被告為經營公司之人，對商場
    上借貸金錢計算利息之常情，應有一定之認識，其既對原告
    所交付計算之欠款金額內容無異議，嗣亦依原告計算金額簽
    發支票，被告對確有積欠原告款項顯已有充分認識，其一昧
    否認有利息約定，並抗辯已清償完畢云云，顯不可採。
  5.原告於98年1月7日庭訊所提出之筆記本，係雙方就借款細節
    事後會算之結果，雖被告否認兩造有會算，但被告所提出之
    簡字卷49頁資料即係雙方會算之記錄之一。故如將被告所提
    出簡字卷49頁之資料與原告會算筆記本第8、9頁記載相互對
    照，應係被告截取原告筆記本第8、9頁之會算金額後所提出
    者，被告對此會算結果亦無意見，乃據此簽發支票交付予原
    告。被告雖於98年2月16日開庭時表示：「這是原告寫幾頁
    紙交給我先生，要我先生開票，我先生就照上面金額開票給
    原告…」、「…該張資料是我先生拿回去的，我手上的是影
    印本。當時我先生拿回來的紙有好幾張，有些是空白的，有
    些是白紙寫的，有些是有橫條的筆記本紙，都是手寫的…」
    、「與筆記本1-9頁之內容很像，…」，顯為被告避重就輕
    之詞。
  6.經鈞院函詢台灣中小企業銀行永康分行可知，原告93年7月
    27日轉帳支出55萬元其中42萬轉入被告，被告雖抗辯餘款現
    金13萬係由原告領取，但該次係由原告填妥取款憑條並蓋上
    印鑑章印文後，連同存摺交予被告自行至銀行辦理，被告使
    用完畢後再將存摺返還予原告，此由訴字卷22頁由原告親筆
    書寫用印之取款憑條，兩者筆跡略有不同可證，故餘13 萬
    元則由持存摺至銀行之被告（或其配偶）領取現金，並經鈞
    院98年3月24日公務電話紀錄內容「…13萬現金是交由持有
    存摺的人領取」可資為證。
  (五)聲明：
  1.被告應給付原告4,736,299元，及自如附表所示各付款提示
    日起至清償日止，按週年利率百分之六計算之利息。
  2.訴訟費用由被告負擔。
二、被告抗辯：
  (一)本件票據之發票人為被告，執票人為原告，兩者間為直接之
    前後手，被告既為票據債務人，自得對執票人主張票據原因
    關係（即基礎關係）不存在之對抗，參照最高法院87年度台
    上字第1601號判例之見解，原告自應就基礎原因存在之積極
    事實，負舉證責任，核先敘明。
  (二)查被告與原告間實際上並無金錢借貸關係，與原告有金錢借
    貸往來者為被告之夫丙○○，被告交付系爭支票予原告之目
    的係為丙○○清償債務，合先敘明。而丙○○與原告間之金
    錢借貸可分為「票據貼現」及「現金借貸」兩種：
  1.關於「現金借貸」部分，被告之夫僅向原告借款6,221,128
    元，且丙○○與原告並未約定利息，故應依民法第203條計
    算利息：
    (1)被告否認有借貸該筆款項者，計有即簡字卷268頁以下之
      附表A（下同）編號甲1、6、8、10、12、17、23：就上開
      款項原告雖提出銀行存摺明細以為證，但上開款項均係以
      現金方式提領，則原告是否確有將提領之款項交付丙○○
      ？交付多少？依法自應由原告負起舉證之責。
    (2)丙○○僅向原告借貸8筆款項，即編號甲7、39-45，合計
      6,221,128元，然被告業以華南銀行安南分行及台灣中小
      企業銀行永康分行之支票並現金45萬元返還予原告，總計
      清償6,975,325元。其中票據託收簿編號至、至
      、至、、（因被告撤回編號之支票，而另行
      簽發編號之支票）之支票，係被告簽發華南銀行安南分
      行之支票以清償丙○○之債務，並經原告全部提示兌現。
      而票據託收簿中編號及所示之支票亦為被告代丙○○
      清償債務而交付予原告，因被告已無力負擔致編號之支
      票於96年6月15日遭受退票，嗣後一併撤回編號之支票
      ，並在原告要求下轉開立票據託收簿中編號至之支票
      共12紙交付予原告，其中編號、業經原告提示兌現，
      其餘編號至之支票即為本院原告請求之支票。
    (3)原告雖主張與丙○○之利息約定有三種，即月息1.8分、
      1.5分或1.2分，但丙○○否認與原告有上開約定，且原告
      亦未舉證證明利息約定為真，故應認定丙○○與原告間之
      借款利息利率未經約定，依民法第203條規定，應以週年
      利率百分之5為計算基礎。故即便將丙○○對原告之每筆
      現金借款之利息均算至96年9月止，利息總額亦僅564,485
      元，而被告自96年9月止已清償6,975,325元，已足以清償
      借款本金6,221,128元，餘額754,197元亦足以清償借款利
      息564,485元，故應認丙○○就現金借款部分已清償完畢
      。
  2.關於「票據貼現」部分，丙○○向原告借款之金額為18,411
    ,587 元，惟並無約定利息而由原告自行計算，而每次票貼
    實際所取得之金額為票面金額之九成五，故丙○○向原告票
    貼實際所取得之金額約為17,491,007元：
    (1)以東三盛公司之票據貼現部分（即票據託收簿中編號至
      、至、、至及支票）：原告前為訴外人東
      三盛工業股份有限公司（下稱東三勝公司）之會計（現已
      離職），丙○○自91年起即持東三盛公司簽發用以支付代
      工款之支票交付予原告，由原告預扣2分半利息後以現金
      支付或轉帳匯款予丙○○，嗣支票發票日屆至，原告即持
      東三盛之支票向銀行兌現。而東三盛公司支付予丙○○之
      支票從未有跳票之情形，準此，丙○○就「票據貼現」部
      分無積欠原告借款之情形存在。且依原告提出之附表、存
      款明細及票據託收簿所示，原告主張以現金方式交付部分
      （編號甲2-5、9、13、15、18-20、24-28、34、35、36）
      ，若原告主張丙○○就該等款項尚未清償完畢，則原告依
      法自應先就其是否確有將提領款項交付丙○○及交付之金
      額負舉證之責。就轉帳方式匯出部分（即編號甲11、14、
      16、22、30-3 3、38），每筆匯款金額均小於被告主張丙
      ○○用以票貼之票據票面金額，益證被告主張票貼部分原
      告均預扣利息後方給付款項予丙○○，因而就票貼部分丙
      ○○根本不可能有積欠原告金錢之情形存在。而編號甲29
      之13萬元現金部分，由鈞院之電話紀錄可知，係由存摺持
      有人即原告領取，原告未曾交付存摺予被告，整筆借款亦
      不需以部分現金、部分匯款之方式交付。
    (2)用東三盛公司以外之第三人簽發票據貼現部分（即票據託
      收簿編號、），計有編號甲21、37：丙○○是否有上
      開兩只支票以「票據貼現」方式向原告借貸該筆款項，因
      時間久遠，要難確認。然若丙○○確有借貸該筆款項，非
      以東三盛公司之支票向原告票貼借款，惟究係以何人之支
      票票貼借款，丙○○已不復記憶。而依丙○○與原告之上
      述票貼借款模式，上開款項亦已無積欠原告金錢之情形。
      再者，編號甲21部分，係以現金方式提領，若原告主張丙
      ○○就該筆款項仍有所積欠尚未償還完畢，原告依法自應
      先就其是否確有將提領之款項交付丙○○及交付金額負舉
      證之責。
  (三)原告身為會計，並要求丙○○簽立借據以為憑證，然原告先
    於鈞院庭稱借據已遺失，後又改稱無借據云云，顯然原告刻
    意隱瞞借據之事。兩造並無會算，係由原告將自行計算之結
    果交付丙○○讓其開票，原告雖提出自行記載之筆記本，但
    筆記本每一頁均記載整齊，且可分為第一部份、第二部分，
    與原告所提出之附表（簡字卷100頁以下）無異，可知該筆
    記本非丙○○與原告之原始借款往來紀錄，顯係原告依憑與
    丙○○間之原始借款往來資料事後整理而成，從而丙○○陳
    稱其與原告間每一筆借款均書立借據，而借據係由原告保留
    乙節，勘信為真實。
  (四)縱上所述，丙○○向原告所借貸之金錢實已全數清償完畢，
    而被告交付系爭支票予原告之目的係在為丙○○清償債務，
    既然丙○○並未積欠原告任何債務，原告自不得執系爭票據
    向被告主張權利，從而被告依票據法第13條本文反面解釋為
    原因關係之抗辯，洵屬有據。
  (五)聲明：
  1.原告之訴駁回。
  2.訴訟費用由原告負擔。
三、本件兩造不爭執之事實在於：
  (一)被告係因被告之夫丙○○與原告間之債權債務關係，而簽發
    如附表編號1－10之支票，受款人均為原告，即簡字卷134-1
    35頁票據託收簿編號59-68所示支票。（簡字卷8-17頁支票
    正反面影本）
  (二)上開支票號碼AV0000000、AV0000000、AV00000000紙支票
    到期後，原告皆遵期提示，惟以存款不足及計絕往來戶理由
    而遭退票；票號AV0000000、AV0000000、AV0000000、AV000
    0000、AV00000000紙支票，原告皆於97年5月21日提示，惟
    皆以存款不足及計絕往來戶理由而遭退票；票號AV0000000
    、AV0000000兩紙支票，原告皆遵期提示，惟以存款不足及
    計絕往來戶理由而遭退票。（簡字卷62-69頁、123頁、138
    頁退票理由單）
  (三)被告於華南銀行開設帳號00000000000-0號帳戶，其所簽發
    之票號FC0000000、FC0000000、FC0000000、FC0000000、FC
    0000000、FC0000000、FC0000000、FC0000000、FC0000000
    、FC0000000、FC0000000、FC0000000號之支票（即卷128-1
    35頁票據託收簿編號39-41、43-49、51、52、54所示支票）
    ，皆由原告提示兌現。（簡字卷154-166頁華南商業銀行安
    南分行97年9月17日97華安字第63號函）
  (四)被告於台灣中小企業銀行永康分行開設帳號00000000000 號
    帳戶，其所簽發之票號AV0000000、AV0000000、AV0000000
    號之支票，皆由原告提示兌現。（簡字卷46-48 頁支票影本
    、177頁台灣中小企業銀行永康分行97年10月9日97永康字第
    493號函）
  (五)原告於93年7月27日自其設於台灣中小企業銀行永康分行、
    帳號：00000000000號帳戶轉帳支出55萬元，其中42萬元轉
    入被告設於同分行、帳號：00000000000號帳戶，另13萬領
    取現金。原告於94年3月24日自原告之上開帳戶轉帳支出57
    萬元，並轉入被告設於同行之帳戶。（訴字卷21-27頁台灣
    中小企業銀行永康分行98年2月24日98永康字第128號函）
  (六)東三盛工業股份有限公司於91年1月起即與正盛（鈺盛五金
    行）交易，交易名義及付款方式如簡字卷195頁所示。
  (七)就原告與丙○○間之借貸關係：
  1.簡字卷128-135頁票據託收簿螢光筆所示支票票款係丙○○
    與原告間借款往來之票據。
  2.兩造就被告之夫丙○○曾收受簡字卷81頁、94頁、95
    頁、96頁、98頁、99頁款項，共計6,221,128元
    ，不爭執。
  3.丙○○持東三盛公司及第三人所簽發之支票向原告借款，而
    由原告以匯款方式交付借款之「票據貼現部分」（如簡字卷
    265頁民事答辯(三)狀2.所示之項次，即簡字卷82頁、84 頁
    、86頁、89頁、90頁、91頁、93頁）不爭執
    ，且上開票據皆獲提示付款（如簡字卷128-132頁票據託收
    簿所示之之支票）。
四、本件兩造所爭執者，在於：
  (一)兩造間借款有無交付及交付金額？
  1.丙○○是否向原告借貸下列款項：甲１（即簡字卷78頁）
    、甲６（即簡字卷81頁）、甲８（即簡字卷81頁）、甲
    １０（即簡字卷82頁15萬元部分）、甲（即簡字卷82頁
    36萬元部分）、甲（即簡字卷84頁35萬元部分）、甲
    （即簡字卷86頁）？
  2.丙○○持東三盛公司及第三人所簽發之支票向原告借款之「
    票據貼現部分」，即甲２-５、甲９、甲、甲、甲-
    、甲-、甲-、甲及甲（55萬元銀行轉帳部分，
    其中13萬元領取現金部分有爭執），原告所交付借款之金額
    若干？丙○○或被告是否已經清償完畢？
  (二)兩造間借款有無約定利息？如有約定，利息如何計算？
五、得心證之理由：
  (一)按票據債務人不得以自己與發票人或執票人之前手間所存抗
    辯之事由，對抗執票人，若以其自己與執票人間所存之事由
    ，資為對抗，則非法所不許。又執票人主張票據係發票人向
    其借款而簽發交付，以為清償方法，發票人復抗辯未收受借
    款，消費借貸並未成立，執票人就借款已交付之事實，應負
    舉證責任，最高法院73年1月10日民事庭會議可資參照。本
    件票據之發票人為被告，執票人為原告，兩者為直接之前後
    手，而被告簽發支票予原告，係因被告之夫丙○○與原告間
    之借款債權債務關係，原告就其收受支票之原因關係，亦無
    爭執，被告自得對原告提出有關票據原因關係之借款債權不
    存在此一抗辯。又本件支票係因消費借貸而簽發，被告並抗
    辯原告有幾筆借款未交付。按稱消費借貸者，謂當事人一方
    移轉金錢或其他代替物之所有權於他方，而約定他方以種類
    、品質、數量相同之物返還之契約，民法第474條第1項定有
    明文，是當事人主張有金錢借貸關係存在，須就其發生所須
    具備之特別要件即金錢之交付及借貸意思表示互相一致負舉
    證之責任，若僅證明其一，尚不能認為有金錢借貸關係存在
    。又民事訴訟如係由原告主張權利者，應先由原告負舉證之
    責，若原告先不能舉證，以證實自己主張之事實為真實，則
    被告就其抗辯事實即令不能舉證，或其所舉證據尚有疵累，
    亦應駁回原告之請求。
    1.原告主張被告之夫丙○○自91年起陸續向其借款，無非係
      以原告之存摺明細及支票託收簿、利息計算方式附表與原
      告自行記帳之筆記本為據，然被告否認曾收受如下之現金
      借款，分別為甲１、甲６、甲８、甲１０、甲、甲、甲
      （參簡卷268頁被告提出之明細表）。經查：(1)原告提
      出之存摺明細，就上開各項原告所主張之款項部份，均記
      載現金提領；又原告提出之存摺影本，其現金提領款項眾
      多，除原告自行以螢光筆標示之現金提領記錄外，尚有其
      他多筆現金支出（南簡卷240頁以下），自無從知悉何以
      由原告以螢光筆標示之現金支出為出借被告之借款，其他
      之現金支出款項則非借款，因而該存摺僅能證明原告有自
      其帳戶提領各該筆之現金，並無從據以推認該現金是否交
      付被告或被告之夫丙○○。(2)依原告提出之支票託收簿，
      被告就其夫丙○○與原告間往來之票據多張，並不爭執，
      然上開票據之往來係借款或清償借款或其他原因，從票據
      托收簿之明細記錄本身，亦無從得知。(3)原告提出之利息
      計算方式與帳目筆記本，則係原告自行製作，並未經被告
      之夫丙○○確認或承認，自無從作為原告交付借款之證明
      。從而，原告提出之上項證據等，並無法推認原告曾有交
      付上開被告所抗辯之甲１至甲23等筆借款。
    2.被告另抗辯被告之夫丙○○持東三盛公司及第三人所簽發
      之支票向原告借款之「票據貼現部分」，即甲２-５、甲
      ９、甲、甲、甲-、甲-、甲-、甲等
      筆款項原告交付之借款金額若干？另甲之55萬元部分，
      被告之夫丙○○僅收受銀行轉帳之42萬元等情。原告則提
      出其存摺明細及支票託收簿、利息計算方式附表與原告自
      行記帳之筆記本為據。然查，原告之存摺明細、支票託收
      簿僅足認定原告有自其帳戶中提領上開款項之現金，與將
      各該支票存入帳戶託收，僅從此二項資料，無法認定原告
      是否交付借款或交付借款若干元予被告之夫丙○○，又筆
      記本、利息明細等項，為原告自行製作，亦難做為對原告
      有利之認定。再者，原告從事會計工作，兩造均不爭執，
      則原告對於款項之憑據，應向來素有經驗，原告主張曾與
      被告之夫丙○○進行會算，何以均未能提出任何單據證明
      被告之夫丙○○已同意並為任何簽認？又被告之夫丙○○
      曾陳述本件各筆借款均製有收據，由原告持有中（南簡卷
      25頁筆錄參照），然為原告所否認，且表示並無收據（南
      簡卷53頁）。惟核原告與被告之夫丙○○間借款往來頻繁
      ，且金額龐大達千餘萬元，除上開銀行帳簿、支票託收簿
      、與原告自行製作之筆記本、被告或被告之夫丙○○所交
      付之支票外，無其他書面資料之單據，實與社會一般常情
      及原告之工作經驗要求不符。是認除被告及被告之夫丙○
      ○自認之借款數額外，其餘原告主張之借款，均未能舉證
      證明其所交付之借款金額。另原告主張之93年7月27日借
      款被告之夫丙○○55萬元部分（南簡卷243頁筆，即被
      告抗辯之甲29），經查，自原告帳戶雖提領55萬元，然其
      中僅轉帳42萬元至被告乙○○帳戶，其餘13萬元領取現金
      ，此有台灣中小企業銀行永康分行函及所附取款憑條可參
      （訴字卷21頁以下），而該現金係交由持有存摺的人領取
      ，有銀行人員答覆之本院公務電話記錄可參（訴字卷38頁
      ）。原告主張其將存摺、取款條交由被告自行領取云云，
      復為被告所否認，且原告亦未能提出其他證據方法證明該
      現金為何人所領取，依一般社會常情，存摺通常係存戶本
      人持有，是認原告主張由被告自行領取云云，並不可採，
      而認上開現金13萬元，並未交付被告或被告之夫丙○○，
      原告主張該次借予被告之夫丙○○55萬元，並不可採。
  (二)按民法第203條規定：「應付利息之債務，其利率未經約定
    ，亦無法律可據者，週年利率為百分之五。」又按「債權人
    除前條限定之利息外，不得以折扣或其他方法，巧取利益」
    ，民法第206條定有明文。而「據上訴人稱，借字上所載一
    千二百元之數額，實照八折扣算，祇收到九百六十元云云。
    如果屬實，自係民法第二百零六條所謂以折扣方法巧取利益
    ，關於折扣之二百四十元，被上訴人既未實行交付，即不發
    生返還請求權」，又「被上訴人提出之借用證書，所載借用
    金額，既包含民法第二百零六條所謂以其他方法巧取之利益
    在內，則關於巧取利益部分，係屬違反禁止規定，被上訴人
    自不得請求上訴人給付」，最高法院29年上字第1306號及44
    年台上字第1165號亦分別著有判例。準此，利息先扣之消費
    借貸，其貸與之本金數額，當然應以利息預扣後實際交付借
    用人之金額為準。
    1.被告之夫丙○○持第三人簽發之支票（即客票）向原告借
      款部分，該第三人支票均已交由原告收受並提示兌現，經
      原告自認（南簡卷183頁），並有東三盛公司97年11月6日
      之呈報狀及所附應付帳款明細表可參（南簡卷195頁）。
      據東三盛公司陳報之應付帳款明細可知，東三盛公司於93
      年1月份對被告夫丙○○經營之正盛五金行之應付帳款為
      518,660元，但簽發到期日93年5月6日之支票；而比對原
      告整理該93年5月6日支票之交付借款數額為（南簡卷
      240頁存摺明細、256頁支票託收簿），再比對該筆借款原
      告係主張於93年1月30日轉帳50萬元（南簡卷240頁存摺明
      細）），該張支票面額518,660元則於93年2月26日存入原
      告銀行帳戶託收（南簡卷256頁），可推認應係被告之夫
      丙○○以向東三盛公司之請款資料或支票向原告借款，再
      以東三盛公司簽發之遠期支票交付原告作為清償，而當次
      向原告調借之金額，以93年5月6日之支票為例（即原告整
      理之），原告匯款金額約為票面金額之0.96；再以東三
      盛公司93年8月份應付帳款774,390元為例（南簡卷195頁
      ），東三盛公司簽發93年12月6日到期之支票面額774,390
      元（即原告整理之），原告轉帳之金額為750,000元（
      南簡卷243頁），原告轉帳金額約為票面金額之0.968，是
      認被告訴訟代理人陳述：「．．．因原告（應為被告之誤
      ）訴代涂表示，向原告票貼實際取得金額約九成五，借款
      時就有扣除部分利息，故1749萬多元已經扣除了利息」（
      訴字卷6頁）等情，應屬可採，則被告之夫丙○○向原告
      借款並以第三人支票清償部分，經原告預扣利息後交付借
      款，並因該第三人支票均已兌現，而清償完畢。
    2.另就被告自認由被告之夫丙○○向原告借款，並以被告支
      票清償部分，其利息之約定，原告主張借款利息有時為月
      息百分之1.8，有時為百分之1.2或1.5，然為被告所否認
      ，被告之夫丙○○並陳述：「若是以客票借，是以一個月
      二分半計算，．．．若是我自己借的，就讓原告自己算，
      我也不知道原告怎麼算。」「原告曾經跟我說，我像是他
      的親弟弟，不跟我拿利息．．．那些客票都已經兌現，借
      的時候就已經扣利息扣完了，才把剩下的錢給我。」（南
      簡卷52頁參照）。則本件有關借款利率之約定，原告應負
      舉證責任。然原告除提出自行製作之筆記本外，並無其他
      兩造合意利率約定之證據資料，是認該部分之利率約定，
      原告不能證明，則依民法第203條規定，其利率為年息百
      分之五。
    3.本件被告或被告之夫就其所自認之借款共8筆，合計金額
      6, 221,128元，已交付被告簽發之支票或現金清償共6,97
      5,325元（參南簡卷31頁以下答辯狀、同卷303頁附表C）
      ，被告所簽發之支票已由原告領取兌現，亦有華南商業銀
      行安南分行函附支票正反面影本（南簡卷154頁以下）、
      台灣中小企業銀行永康分行函（南簡卷177頁）可參，原
      告就上開清償金額，亦無爭執，而自第一筆借款之92年3
      月31日起計算至被告最後一筆清償之96年9月止，按年息
      百分之五計算所有借款之利息共為564,485元（計算式見
      南簡卷303頁附表Ｃ），則被告或被告之夫丙○○上開清
      償之數額，已逾本件原告貸款之本金與利息，足堪認定。
六、綜上所述，本件據原告提出之存摺明細、支票託收簿，尚不
    足證明其有交付若干借款予被告之夫丙○○，而原告自製之
    筆記簿，亦未經過被告丙○○之夫簽認，亦難以僅憑該筆記
    簿之記載認定借款金額與貸款利息。是除被告自認之借貸款
    項及以東三盛公司或其他第三人簽發之支票向原告借款之金
    額外，原告其餘主張之借款或利息約定，均屬不能證明。又
    上開借款，部分業已用第三人支票清償，部分用被告支票或
    現金清償，被告及被告之夫丙○○清償之數額，業已超過原
    告借款之本金與利息。亦即，本件原告所持如附表所示之支
    票，其原因關係為清償被告之夫丙○○對原告之借款債權，
    已因全數清償而不存在，從而，原告請求被告給付票款4,73
    6,299元，及自各該支票退票日起至清償日止，按年息百分
    之六計算之利息，均無理由，應予駁回。
七、兩造其餘主張及舉證，經本院審酌後，核與判決結果無影響
    ，爰不再逐一論述，併此說明。
八、本件訴訟費用確定為47,926元（即第一審裁判費），應由敗
    訴者負擔，本院併依職權宣告之。
九、結論：本件原告之訴為無理由，依民事訴訟法第78條、第87
條第1項，判決如主文。
中    華    民    國    98    年    4     月    17    日
                  民事第三庭    法  官   蔡孟珊
以上正本證明與原本無異。
如對本判決上訴，須於判決送達後20日內向本院提出上訴狀，並
依民事訴訟法第77條之16繳交上訴費用。
中    華    民    國    98    年    4     月    17    日
                                書記官   吳幸芳
附表：
┌─┬───────┬───┬─────┬─────┬──────┬──────┐
│編│  付  款  人  │發票人│ 支票號碼 │票面金額  │票載發票日  │付款提示日  │
│號│              │      │          │（新台幣）│            │            │
├─┼───────┼───┼─────┼─────┼──────┼──────┤
│１│臺灣中小企業銀│乙○○│AV0000000 │500,000元 │96年10月10日│96年10月11日│
│  │行永康分行    │      │          │          │            │            │
├─┼───────┼───┼─────┼─────┼──────┼──────┤
│２│同上          │同上  │AV0000000 │500,000元 │96年11月10日│96年11月12日│
├─┼───────┼───┼─────┼─────┼──────┼──────┤
│３│同上          │同上  │AV0000000 │500,000元 │96年12月10日│96年12月10日│
├─┼───────┼───┼─────┼─────┼──────┼──────┤
│４│同上          │同上  │AV0000000 │500,000元 │97年1月10日 │97年5月21日 │
├─┼───────┼───┼─────┼─────┼──────┼──────┤
│５│同上          │同上  │AV0000000 │500,000元 │97年2月10日 │97年5月21日 │
├─┼───────┼───┼─────┼─────┼──────┼──────┤
│６│同上          │同上  │AV0000000 │500,000元 │97年3月10日 │97年5月21日 │
├─┼───────┼───┼─────┼─────┼──────┼──────┤
│７│同上          │同上  │AV0000000 │500,000元 │97年4月10日 │97年5月21日 │
├─┼───────┼───┼─────┼─────┼──────┼──────┤
│８│同上          │同上  │AV0000000 │500,000元 │97年5月10日 │97年5月21日 │
├─┼───────┼───┼─────┼─────┼──────┼──────┤
│９│同上          │同上  │AV0000000 │500,000元 │97年6月10日 │97年6月10日 │
├─┼───────┼───┼─────┼─────┼──────┼──────┤
│１０│同上          │同上  │AV0000000 │236,299元 │97年7月10日 │97年7月10日 │
└─┴───────┴───┴─────┴─────┴──────┴──────┘


司法院資訊處製作；財團法人民間司法改革基金會備份。
